【裁判字號】    92,簡,289
【裁判日期】    920818
【裁判案由】    所得稅法
【裁判全文】
臺北高等行政法院判決                              九十二年度簡字第二八九號
    原      告  財團法人臺灣省新竹市私立光復高級中學
    代  表  人  陳建中
    訴訟代理人  徐裕明
    被      告  財政部臺灣省北區國稅局
    代  表  人  林吉昌（局長）
                              .
右當事人間因所得稅法事件，原告不服財政部中華民國九十二年三月十二日台財訴字
第０九一００六七一三七號訴願決定，提起行政訴訟。本院判決如左：
    主  文
訴願決定及原處分（復查含原核定處分）均撤銷。
訴訟費用由被告負擔。
    事  實
一、事實概要：
    緣原告於民國（下同）八十六年一月一日至八十六年十二月三十一日，八十七年
    一月一日至八十七年十二月三十一日，八十八年一月一日至八十八年十二月三十
    一日給付未達起扣點（或不屬扣繳範圍）之薪資所得分別計新台幣（下同）一八
    、八五九、三００元，一八、六一二、四００元，二０、四三六、三七五元，未
    依所得稅法第八十九條第三項規定，於次年一月底前申報免扣繳憑單，案經被告
    新竹市分局查得，按年度分別裁處罰鍰各七、五００元。原告不服，主張罰鍰之
    計算採用無法源依據之「罰金罰鍰提高標準條例規定」違法，且原告八十六年一
    月一日至八十八年十二月三十一日並無原查所認定之給付薪資所得行為，實乃學
    生家長要求學校老師課後輔導所衍生問題，學校完全不知情，應予免罰云云，申
    請復查，未獲變更，提起訴願，經遭駁回，遂提起行政訴訟。
二、兩造聲明：
  (一)原告聲明：訴願決定及原處分均撤銷。
  (二)被告聲明：
    1.駁回原告之訴。
    2.訴訟費用由原告負擔。
三、兩造之爭點：被告對原告是否有一事二罰之情事？
  (一)原告主張之理由：
    1.原告上開年度給付課後輔導費事件係由新竹市調查站通知被告查明但調查站並
      未提供正確明細數據，故一切納稅資料全賴原告基於協力義務提供，因本件牽
      涉數年度之資料復因原告校園發生二次火災，實難短期一次提供完整納稅資料
      ，故本件在被告查核期間經原承辦人員允諾及要求下，分別於九十年七月十三
      日及九十年十二月十七日補報完竣，故此件明顯地為同一事件而非被告指稱九
      十年七月十三日係其「查獲資料補報」而九十年十二月十七日為原告「自動補
      報」先予陳明。
    2.本件給付課後輔導費事件係屬已達起扣點之薪資所得，故應依所得稅法第八十
      八條規定扣取稅款並依同法第九十二條之規定繳納及申報扣繳憑單，違反者應
      依所得稅法第一百一十四條規定處罰，而所得稅法第一百一十一條係適用給付
      未達起扣點之各類所得，故於本件應無競合適用餘地。查本件被告業依所得稅
      法第一百一十四條第一項規定處罰在案，故本件被告再依所得稅法第一百一十
      一條規定之處分係屬於法不合。
    3.行政程序法第八條規定：「行政行為應以誠實信用之方法為之，並應保護人民
      正當合理之信賴」，本件在原查核期間，因原告充分配合調查及提供資料，業
      經原承辦人員允諾將按各年度分別裁處罰鍰三、七五○元，其餘罰則可免，經
      原告承諾後業於九十一年一月廿五日繳納完竣。孰料原告日後對同一事件又依
      所得稅法第一百一十一條規定處罰另又按所得稅法第一百一十四條第一項規定
      處罰，實有違明確性原則及誠實信用與信賴保護原則。
  (二)被告主張之理由：
    1.按「個人之綜合所得總額，以其全年左列各類所得合併計算之：第三類：薪資
      所得：凡公、教、軍、警、公私事業職工薪資及提供勞務者之所得：一、薪資
      所得之計算，以在職務上或工作上取得之各種薪資收入為所得額。二、前項薪
      資包括：薪金、俸給、工資、津貼、歲費、獎金、紅利及各種補助費。但為雇
      主之目的，執行職務而支領之差旅費、日支費及加班費不超過規定標準者，及
      依第四條規定免稅之項目，不在此限。」「公私立國民中、小學教師及行政人
      員從事課後輔導、補救教學活動及暑期學藝活動等教學課程，所領取之所得，
      除由教育局統一編列經費補助部分可免納所得稅外，其餘由學生支應者，尚無
      所得稅法第四條第二款免納所得稅規定之適用。」為所得稅法第十四條第一項
      第三類及財政部八十七年二月二十六日臺財稅第八六一九０二一五三號函所明
      定。次按「政府機關、團體、學校、事業之主辦會計人員，違反第八十九條第
      三項之規定，未依限或未據實申報或未依限填發免扣繳憑單者，應通知其主管
      機關議處。私人團體或事業，違反第八十九條第三項之規定，未依限填報或未
      據實申報或未依限填發免扣繳憑單者，處該團體或事業一千五百元之罰鍰，並
      通知限期補報或填發；逾期不補報或填發者，應按所給付金額處該團體或事業
      百分之五之罰鍰。但最低不得少於三千元。」為所得稅法第一百十一條第二項
      所明定。又「本條前段之一千五百元罰鍰及後段不得少於三千元，應再行依罰
      金罰鍰提高標準條例及財政部七十二年九月二十三日台財稅第三六七四九號函
      規定分別提高五倍為七千五百元及一萬五千元」為財政部八十六年八月十六日
      台財稅第八六一九一二二八０號函修正稅務違章案件裁罰金額或倍數參考表所
      規定，另按「所得稅法第一百零四條至第一百零七條、第一百十一條之罰鍰數
      額，均提高為五倍，並定自七十二年九月一日起施行。」經行政院依戡亂時期
      罰金罰鍰提高標準條例（該法律名稱巳於八十年五月六日修正為『罰金罰鍰提
      高標準條例』）第一條前段及第三條規定，於七十二年八月二十七日以臺七十
      二規字第一五八二一號令發布提高在案。
    2.原告於八十六年一月一日至八十六年十二月三十一日，八十七年一月一日至八
      十七年十二月三十一日，八十八年一月一日至八十八年十二月三十一日給付未
      達起扣點（或不屬扣繳範圍）之薪資所得分別計一八、八五九、三００元，一
      八、六一二、四００元，二０、四三六、三七五元，未依所得稅法第八十九條
      第三項規定，於次年一月底前申報免扣繳憑單，案經被告查得，按年度分別裁
      處罰鍰各七、五００元。本案罰鍰計算，依首揭規定並無違誤，且原告之校長
      甲○○及教學組長林毓惠、教務主任王甜均有領取該增廣教學之輔導行政費，
      另原告八十九年七月二十五日內部簽呈指明該增廣教學之收入及支出均為一五
      、一七二、七００元，由該校教務處頒定之增廣教學實施要項等資料，在在顯
      示該增廣教學活動與原告息息相關。
    3.原告主張本件給付課後輔導事件係屬巳達起扣點之薪資所得，故應依所得稅法
      第八十八條規定扣取稅款，並依同法第九十二條之規定繳納及申報扣繳憑單，
      違反者應依所得稅法第一百一十四條規定處罰，而所得稅法第一百一十一條係
      適用給付未達起扣點之各類所得，故於本件應無競合適用餘地，本案被告巳依
      所得稅法第一百一十四條第一項規定處罰在案，本件被告再依所得稅法第一百
      一十一條規定之處分，於法不合云云。按原告八十六年、八十七年、八十八年
      度給付課後輔導費事件，有部分達起扣點，部分未達起扣點，各按所得稅法一
      百一十四條規定及所得稅法第一百一十一條規定處罰，在處罰主體為「扣繳義
      務人」而後者受處罰主體為「該團體或事業」，兩者有顯著之不同。
    4.原告主張罰鍰之計算，採用無法源依據之「罰金罰鍰提高標準條例規定」違法
      ，按本案罰鍰計算，依首揭規定並無違誤，另按原告主張被告業於九十一年一
      月十一日針對八十六年至八十八年給付輔導費事件各裁罰三、七五０元，原告
      巳繳納在案，按一事不二罰原則以及不利益變更禁止原則，被告針對同一事件
      後來之行政處分巳違背行政法原則等語。查上述處罰事件係原告於八十六年度
      給付孔西勤等一九一人薪資所得二、八九七、二００元，未依所得稅法第八十
      九條第三項規定於次年一月底前申報免扣繳憑單，遲至九十年十二月十七日始
      自動申報之處罰，與本案無涉，並非同一事件，至原告主張被告查得，並未正
      式通知原告應限期補報，因資料久遠、繁雜，故只能分期提供及申報，處分二
      次豈為適法乙節，按依所得稅法第一百十一條規定，「私人團體或事業，違反
      第八十九條第三項之規定，未依限填報或未據實申報或未依限填發免扣繳憑單
      者，處該團體或事業一千五百元之罰鍰，並通知限期補報或填發；逾期不補報
      或填發者，應按所給付金額處該團體或事業百分之五之罰鍰」，該法條立法之
      旨意，主要在責成扣繳單位於稅法規定時間內如期申報扣免繳憑單，俾使納稅
      義務人能依據扣繳憑單如期申報所得稅，而對於未依規定申報之扣繳單位課以
      延宕責任之處罰，以維護所得稅申報制度之順利運作，是原告分別於九十年七
      月十三日依被告查獲資料補報免扣繳憑單及九十年十二月十七日自動補報免扣
      繳憑單，自非得以同一事件視之，否則所得稅法一百十一條之處罰失其規範之
      意義。
    理  由
一、按「公私機關、團體、學校、事業或執行業務者每年所給付依前條規定應扣繳稅
    款之所得，及第十四條第一項第十類之其他所得，因未達起扣點，或因不屬本法
    規定之扣繳範圍，而未經扣繳稅款者，應於每年一月底前，將受領人姓名、地址
    、國民身分證統一編號及全年給付金額等，依規定格式，列單申報主管稽徵機關
    ；並應於二月十日前，將免扣繳憑單填發納稅義務人。」及「‧‧‧私人團體或
    事業，違反第八十九條第三項之規定，未依限填報或未據實申報或未依限填發免
    扣繳憑單者，處該團體或事業一千五百元之罰鍰，並通知限期補報或填發‧‧‧
    」分別為所得稅法第八十九條第三項及第一百十一條第二項所明定。上開私人團
    體或事業，違反同法第八十九條第三項之規定，未依限填報或未據實申報或未依
    限填發免扣繳憑單，應科處該團體或事業罰鍰之規定，係處罰團體或事業違反於
    每年一月底前，將上年度所給付依同法八十八條規定應扣繳稅款之所得，及第十
    四條第一項第十類之其他所得，因未達起扣點，或因不屬所得稅法規定之扣繳範
    圍，而未經扣繳稅款之受領人姓名、地址、國民身分證統一編號及全年給付金額
    等，依規定格式，列單申報主管稽徵機關之作為義務。此作為義務之違反，僅具
    一次性，與該未達起扣點之金額多寡無關，亦與事後補報之次數或性質 (自動補
    報或查獲補報)無關。
二、本件原處分認定原告於八十六年一月一日至八十六年十二月三十一日，八十七年
    一月一日至八十七年十二月三十一日，八十八年一月一日至八十八年十二月三十
    一日給付增廣教育（課業輔導）教職員未達起扣點（或不屬扣繳範圍）之薪資所
    得分別為一八、八五九、三００元，一八、六一二、四００元，二０、四三六、
    三七五元，未依所得稅法第八十九條第三項規定，於次年一月底前申報免扣繳憑
    單之事實，有原告出具之逾期申報扣免繳或股利憑單聲明書及簽呈附原處分卷（
    三宗）可稽，固可信為真實，原告主張係學生家長要求學校老師課後輔導所衍生
    問題，學校完全不知情云云，並不足採。惟查原告已於九十年十二月十七日，分
    別就八十六年間、八十七年間及八十八年間，另外給付未達起扣點之所得，分別
    為二、八九七、二００元，三五五、一五０元，及二一二、七二五元，自動補報
    免扣繳，而為被告以違反所得稅法第八十九條第三項及第一百十一條第二項，於
    九十一年一月九日各有科處罰鍰三、七五０元在案（以下稱前之處分），此有各
    該處分書附原處分卷為證。亦即原告八十六至八十七年度各年違反所得稅法第八
    十九條第三項規定之申報義務，已受處罰，原處分九十一年二月五日作成再以其
    於八十六至八十七年各年違反所得稅法第八十九條第三項規定之申報義務科處罰
    鍰，顯屬對同一作為義務之違反，處罰二次，為一事二罰，自有未合。被告雖主
    張原處分部分是原告於九十年七月十三日依被告查獲資料補報免扣繳憑單，與前
    之處分係原告於九十年十二月十七日自動補報免扣繳憑單，自同一事件云云。然
    所得稅法第八十九條第三項作為義務之違反，僅具一次性，與事後補報之次數或
    性質（自動補報或查獲補報）無關，原告各年僅違反一次作為義務，僅應受一次
    處罰。被告之主張並不可採。
三、從而，原處分（含原核定處分）對原告已受罰鍰處分之八十六年度至八十八年度
    各年度所得稅法第八十九條第三項作為義務之違反，再科處罰鍰，於法有違，訴
    願決定未予糾正，亦有未洽。原告訴請撤銷，為有理由，爰併予撤銷。
四、據上論結，本件原告之訴為有理由，爰依行政訴訟法第二百三十六條、第九十八
    條第三項前段，判決如主文。
中      華      民      國    九十二    年      八      月     十八     日
                             臺 北 高 等 行 政 法 院   第 三 庭
                                                     法  官  吳東都
右為正本係照原本作成。
本件以訴訟事件所涉及之法律見解具有原則性者為限，始得於本判決送達後二十日
內向本院提出上訴狀並表明上訴理由，如已於本判決宣示後送達前提起上訴者，應
於判決送達後二十日內補具上訴理由（均按他造人數附繕本），且經最高行政法院
許可後方得上訴。
中      華      民      國    九十二    年      八      月     十八     日
                                                     書記官  李金釵


司法院資訊處製作；財團法人民間司法改革基金會備份。
